臺灣臺北地方法院小額民事判決
110年度北小字第3222號
原      告  第一國際資融股份有限公司


法定代理人  陳毅築  
訴訟代理人  周上勤  
            邱漢欽  
被      告  曹筱涓  

訴訟代理人  曹德威  
上列當事人間請求給付分期買賣價金事件，本院於民國一百一十
年十月七日言詞辯論終結，判決如下︰
    主    文
被告應給付原告新臺幣伍萬元，及自民國一百零九年十二月十五
日起至清償日止，按年息百分之十五計算之利息，暨違約金新臺
幣壹仟捌佰元。
訴訟費用新臺幣壹仟元由被告負擔。
本判決得假執行。但被告如以新臺幣伍萬元為原告預供擔保，得
免為假執行。
    事    實
甲、原告方面：
一、聲明：如主文第一項所示。
二、陳述略稱：
  ㈠緣原告公司以信用貸款分期支付（即俗稱分期付款）為主要
    業務之一，其營運方式係由企業經營者與原告協議購物分期
    付款合作，經原告審核企業經營者之營運、信用、資力狀況
    及商品服務項目後，若與其簽訂合作契約，則特約商品出售
    其商品或服務時，特約商之消費者即可向原告申請分期付款
    。倘原告審核消費者之信用狀況認應予核准分期付款，即由
    原告將款項撥予經銷商，再由消費者分期償還予原告。
  ㈡查被告曹筱涓於民國一百零九年九月三日於訴外人蓁窈窕美
    姸館（下稱美妍館）購買美容商品時向原告申請購物分期付
    款新臺幣（下同）六萬元，並訂定購物分期付款申請暨約定
    書（下稱系爭契約），且約定以十二期為限，以每月為一期
    ，每期應繳納金額五千元，據此，被告應依系爭契約自一百
    零九年十月十五日起依約履行義務。詎被告僅繳納二期，自
    一百零九年十二月十五日起即未再繳款，尚餘貸款五萬元並
    未依約履行，原告屢經催討，亦未蒙置理，依系爭契約第六
    條及第八條所載，被告已喪失期限利益，所有分期款視為全
    部到期，應即一次清償，爰依契約法律關係提起本件訴訟。
  ㈢本件購物分期付款之申請流程，係由訴外人美妍館核實被告
    身分，確認系爭契約之簽名為被告親為後，傳真至原告處，
    始由原告審核其所留連絡資訊、信用狀況，並經電話照會確
    認期數、金額及契約書係被告親自辦理，始同意本件申請。
    據前開電話照會錄音內容所示，該照會對答非僅如「是」、
    「對」等簡易單詞回覆，就期數及金額部分亦非經提示後答
    覆，係由被告清楚表示「十二期」、「五千」等語，以通常
    情形觀之，與受有詐欺、引導之情狀不合。是被告主張原告
    無法短時間往來臺中、臺北兩地對保，及被告係遭詐欺引導
    、偽造文書云云，顯然對本件購物分期付款之申請流程有所
    誤解，要與事實不符。
  ㈣原告與被告間之消費借貸關係，係因系爭契約所生之債權債
    務，被告答辯稱其與訴外人美妍館間簽訂芯盈麗若美妍館瘦
    身美容定型化契約（下稱系爭定型化契約），與系爭契約不
    同云云，依債之相對性原則，被告執其與訴外人美妍館間之
    糾紛為爭執，應為無理由。被告主張本件購物分期付款申請
    為偽造，惟系爭契約申請之總金額為六萬元，被告卻已清償
    一百零九年十月十五日及同年十一月十五日二期之款項，共
    計一萬元，其主張自始非本人辦理亦未取得產品及服務，又
    清償二期之款項，似有違常理。
  ㈤被告所提刑事報案三聯單上被告之署押，與原告所提之系爭
    契約上被告之署押，筆跡應為相符，且被告於照會錄音表示
    確係其辦理，據此，原告與被告意思表示合致，契約應當然
    成立。被告答辯稱原告對商品種類未為答覆，乃偽造系爭契
    約云云，應無理由，美容商品為商品種類之總稱，惟該商品
    之內容為被告於照會時所確認，原告當然依其意願繼續審核
    是否符合分期付款資格即可，被告主張原告無法回覆美容商
    品之內容，乃偽造分期付款云云，似有滑坡謬論情形之虞。
  ㈥被告主張其屬邊緣性智能不足，缺乏警覺性易受誘導，惟查
    ，該心理衡鑑報告係於九十七年六月七日製作，僅得代表被
    告歷史上曾經出現之狀態，契約簽訂時是否仍然屬於邊緣智
    能不足且無意思表示之能力，尚無從得知。按經驗及論理法
    則，各類型智能不足有影響意思表示能力之或然性，消費後
    反悔則非專屬各類型智能不足獨有之現象，惟本件就係因智
    能不足致意思表示能力受有影響，或係因消費嗣後反悔，須
    待證據判斷之。系爭契約於一百零九年九月三日簽訂，簽訂
    時被告已歷經十二年之成長及歷練，其為完全行為能力人，
    亦獨立於臺中生活且從事家教一職，非與家人同住，依通常
    情形觀之，其既已具備生活自理及獨立能力，其有意思表示
    能力，應無疑問。被告具備完全行為能力，系爭契約簽訂時
    亦有意思表示能力，是被告與原告間意思表示合致，系爭契
    約當然有效，自應依系爭契約約定負責，倘僅因衝動消費嗣
    後反悔即以各理由主張系爭契約無效、偽造，實有破壞交易
    安全之虞。
  ㈦系爭契約沒有看到任何可以證明不是被告親簽的證明、不是
    被告辦理的依據。對被告提出心理衡鑑報告顯示其智力屬於
    邊緣性智能不足之程度沒有意見，但本件沒有協商的空間。
    原告認為不論甚麼時候接到對保電話都是合理的，因為現在
    實務上常見分期付款的聲請，對保時間都在二個小時之內可
    以完成，如需佐證可以親自上網搜尋。
三、證據：提出系爭契約影本一件、購物分期付款約定書影本一
    件、還款明細影本一件、商品收取確認書(一)影本一件、催
    理紀錄一件、被告身分證件影本一件、錄音譯文一件及錄音
    光碟一片為證。
乙、被告方面：
一、聲明：原告之訴駁回。  
二、陳述略稱：
　㈠依本院一一○年度司促字第六一六六號支付命令，原告公司聲
    請一百零九年九月三日簽發六萬元之本票強制執行，惟系爭
    契約及本票乃是訴外人美妍館騙取被告之個人資料及簽名後
    偽造的，並非被告親自填寫及簽名，被告業於一百一十年七
    月二十七日至西門町派出所報案。
　㈡被告於一百零九年四月二十九日與美妍館簽訂系爭定型化契
    約，該契約為瘦身課程，一百零九年八月前現金給付，同年
    八月後美妍館要求改為分期付款，被告最後一次繳費為一百
    零九年十一月十五日，最後一次參加瘦身課程為一百零九年
    十一月二十日，一百零九年十一月二十日後被告沒有參加瘦
    身課程就沒有再繳款，被告繳款期限與參加瘦身課程的日期
    一致，可見被告繳納的是瘦身課程的錢，不是購買美容產品
    的錢，被告並未向美妍館購買美容產品。美妍館魏經理於一
    百零九年約六、七月間以辦理活動給予優惠為由要求被告填
    寫個人資料及簽名並據以偽造五件美容產品購物分期契約及
    本票，前三件由訴外人裕富數位資融公司（下稱裕富公司）
    辦理，本件為美妍館偽造的第四件購物分期契約及本票。
　㈢被告與美妍館簽訂之系爭定型化契約之內容並無單價、總價
    、付款方式等，簽約前美妍館並未提供審閱，簽約後也沒有
    給予書面資料，致被告對瘦身課程之價格、付款方式一無所
    知，瘦身課程原本每次現金給付，五次一萬八千元再送一次
    ，平均每次三千元，第二次或第三次參加瘦身課程時為每次
    五至八千元，美妍館於一百零九年八月起要求被告將現金給
    付改為分期付款，口頭約定每月繳款一至二千元，被告接到
    帳單後曾請教美妍館，美妍館魏經理並告訴被告帳單繳納的
    是瘦身美容契約瘦身課程之費用，被告並不知道帳單是購買
    美容產品之費用，對系爭契約之內容及本票並不知情。
　㈣訴外人美妍館與被告口頭約定自一百零九年八月起每月繳款
    一至二千元，但美妍館卻自九月之後每個月增加一張以上的
    帳單，繳款的金額越繳越多，被告覺得不合理向美妍館要求
    解約，但美妍館不同意，訴外人裕富公司多次來電催繳並威
    脅要提告並加收違約金，被告心裡害怕只好繼續繳款，一百
    零九年十月，除裕富公司所寄之帳單之外還陸續收到原告的
    帳單，但到了一百零九年十一月被告銀行帳戶已經沒錢，所
    以就沒有再繳款，直到一百一十年一月，裕富公司向法院提
    出本票裁定，被告申請閱卷後才知道被偽造購物分期契約和
    本票。
　㈤系爭契約如真由被告填寫及簽名，美妍館在臺中，原告公司
    在臺北，系爭契約及本票不論是郵寄、開車、搭高鐵，都不
    可能在一百零九年九月三日十七時三十七分之前送到原告公
    司，但原告居然能在被告到美妍館一小時又四十分鐘後來電
    對保，可見對保人員所持有的系爭契約並非被告所填寫及簽
    名，系爭契約及本票早就偽造好寄到原告公司，並非被告當
    天到美妍館時才填寫，對保的過程就是美妍館及對保人員設
    下的圈套。又原告第一次對保，被告的答案可能不太正確，
    故進行第二次對保，對保時間十九時十四分至十九時十五分
    ，而被告於十九時十七分上車回去，由此可推斷美妍館可能
    為了避嫌，等到被告走到美妍館門口時通風報信請原告來電
    對保，但時間抓得那麼準，可見對保過程美妍館和原告對保
    人員互通消息，美妍館魏經理提供對保的答案給被告接電話
    ，而美妍館提供被告的答案只有對保相關人員能告知。
　㈥系爭契約上面的商品名稱為美容產品，但美容產品只是商品
    種類，並非商品名稱，系爭契約總共有幾樣商品？名稱、單
    價、件數均未登錄，原告不查竟審核通過，過程草率有偏袒
    美妍館之嫌疑。且系爭契約及本票為美妍館依被告留下的個
    人資料及簽名仿冒偽造而成，系爭契約及本票沒有一個字是
    被告填寫或簽名。原告指稱被告於一百零九年九月三日購買
    美容產品並向其申請購物分期付款並非事實，美妍館核實被
    告身分所附被告身分證件影本，乃被告於一百零九年四月二
    十九日與美妍館簽訂瘦身美容定型化契約時，美妍館向被告
    索取身分證供及影印，並非提供做為系爭契約之附件，因被
    告智商較低只有七十五，且缺乏社會經驗，提供身分證給美
    妍館影印時並未要求在影本其空白處註明僅限特定用途使用
    ，故被大量影印冒用，並非被告提供為系爭契約之證物。
　㈦原告所提還款明細表第一次還款日期為一百零九年十月十五
    日，所以原告撥款給訴外人美妍館的日期應在一百零九年九
    月十五日左右，距離對保日期一百零九年九月三日尚餘十幾
    天，所以美妍館根本不必把系爭契約傳送給原告，原告也不
    必急在被告到一百零九年九月三日到美妍館後一百分鐘對保
    ，其急著傳送系爭契約及急著對保乃是為了在被告於美妍館
    尚未離開時對保，以便美妍館魏經理可以在旁邊提供答案。
    然事實真相為被告於一百零九年九月三日十五時五十七分到
    美妍館，並於十九時十七分離開，所以十七時三十七分原告
    來電對保前被告正在美妍館做瘦身按摩，按摩沒多久就睡著
    ，魏經理就把被告叫起來亦要被告接問卷調查的電話，並要
    被告手機開擴音，對保期間每一個問題魏經理都聽得到，其
    在旁以手勢及輕聲細語的方式提供答案，所以被告對系爭契
    約及本票的內容雖不知情卻能回答對保的答案，被告並未填
    寫系爭契約及本票，只是智商較低缺乏辨識能力，故中了美
    妍館的圈套。
　㈧依原告所提商品收取確認書為一百零九年九月三日與美妍館
    提供給訴外人裕富公司的商品收取確認書之簽名做比較，若
    真的為被告親簽，其簽名為何「曹」的寫法相差甚大，因為
    這二件的簽名都是模仿本票的簽名，而不同的本票由不同的
    經辦人仿冒被告簽名，故有不同。商品收取確認書與本票的
    簽名相像，表示這二件都是最近模仿本票簽名而偽造的，由
    此可證被告領取商品並非事實。原告刻意迴避不回答系爭契
    約中的商品名稱等明細資料，可見雙方並無交易之事實，且
    原告公司是否每一件案子皆為先傳真不用接到正本即可掛號
    對保，若非如此，原告為何允許系爭契約可以用傳真機掛號
    、對保。系爭契約傳真到原告公司，該傳真稿應已完成掛號
    ，請原告提供系爭契約已掛號的傳真稿、提供該傳真稿接收
    日期及時間，及系爭契約及本票正本收文日期及時間以供參
    考。
　㈨被告提出心理衡鑑報告顯示智力屬邊緣性智能不足之程度，
    但並沒有申請輔助宣告，係因被告不太懂法律，鑑定也不是
    為了打官司的需要，本件被告認為是假交易，根本沒有標的
    物，請原告提供有什麼商品也不提供，被告還有其他案件要
    請美妍館說明到底是甚麼美容商品結果被退件。被告到美妍
    館一百分鐘然後來電對保，中間有很多過程，這是有問題的
    ，原告這麼趕著要對保，在被告按摩的時候對保，對保過程
    是不公平的，且按摩時美妍館魏經理在旁邊提供答案，這種
    對保過程不值得採信。
三、證據：聲請傳喚訴外人美妍館經辦人，並提出臺北市政府警
    察局萬華分局西門町派出所受理刑事案件報案三聯單影本一
    件、系爭定型化契約影本一件、系爭契約影本一件、馬偕紀
    念醫院精神科心理衡鑑報告影本一件、被告戶籍謄本一件、
    一百零九年九月三日叫車紀錄資料數件、受話通話明細單一
    件、GOOGLE行車路線圖一件、高鐵時刻表一件、最高法院九
    十年台抗字第三十七號判例一件、美妍館偽造被告五張本票
    影本一件、五張本票簽名放大圖影本一件、裕富公司及原告
    購買分期商品（服務或課程）收取確認書影本各一件及臺中
    市政府消費爭議案件申訴協調會會議紀錄影本一件為證。
丙、本院依職權調閱被告個人戶籍資料。
    理    由
一、原告主張意旨略以：被告於一百零九年九月三日於訴外人美
    姸館購買美容商品時向原告申請購物分期付款六萬元，並訂
    定系爭契約，且約定以十二期為限，以每月為一期，每期應
    繳納金額五千元，被告應自一百零九年十月十五日起依約履
    行義務，詎被告僅繳納二期，自一百零九年十二月十五日起
    即未再繳款，尚餘貸款五萬元未依約履行，爰依系爭契約第
    六條、第八條規定，基於契約法律關係提起本件訴訟等語。
二、被告答辯意旨則以：系爭契約及本票乃是訴外人美妍館騙取
    被告之個人資料及簽名後偽造，並非被告親自填寫及簽名，
    被告於一百零九年四月二十九日與美妍館簽訂系爭定型化契
    約，該契約為瘦身課程，被告繳納的是瘦身課程的錢，不是
    購買美容產品的錢，被告並未向美妍館購買美容產品，當時
    美妍館向被告索取身分證件及影印，並非提供做為系爭契約
    之附件，卻被大量影印冒用，商品收取確認書與本票的簽名
    相像，表示這二件都是最近模仿本票簽名而偽造，由此可證
    被告領取商品並非事實等語置辯。
三、兩造對於下列事項並無爭執：㈠兩造間於一百零九年九月三
    日確有錄音譯文所示之對保對話內容；㈡系爭契約所載總金
    額六萬元，分十二期每期五千元之分期給付款項，被告繳納
    兩期後未再給付。兩造爭執重點在於：系爭契約及本票是否
    被告親自填寫或簽名？被告是否意思表示有瑕疵？系爭契約
    是否成立？原告依系爭契約第六條、第八條規定請求被告給
    付分期買賣價金及違約金是否有理由？爰說明如后。
四、按民法第一百五十三條第一項規定：「當事人互相表示意思
    一致者，無論其為明示或默示，契約即為成立。」。次按對
    於因精神障礙或其他心智缺陷，致其為意思表示或受意思表
    示，或辨識其意思表示效果之能力，顯有不足者，法院得因
    本人、配偶、四親等內之親屬、最近一年有同居事實之其他
    親屬、檢察官、主管機關或社會福利機構之聲請，為輔助之
    宣告。受輔助宣告之人為下列行為時，應經輔助人同意。但
    純獲法律上利益，或依其年齡及身分、日常生活所必需者，
    不在此限：一、為獨資、合夥營業或為法人之負責人。二、
    為消費借貸、消費寄託、保證、贈與或信託。三、為訴訟行
    為。四、為和解、調解、調處或簽訂仲裁契約。五、為不動
    產、船舶、航空器、汽車或其他重要財產之處分、設定負擔
    、買賣、租賃或借貸。六、為遺產分割、遺贈、拋棄繼承權
    或其他相關權利。七、法院依前條聲請權人或輔助人之聲請
    ，所指定之其他行為。」，民法第十五條之一第一項、第十
    五條之二第一項分別定有明文。再按系爭契約第六條約定：
    「申請人應按本約定所訂之日期及金額按期繳款，如有未按
    期繳款者，特約商或債權受讓人或其指定之受讓人，除得依
    本契約行使權利外，並得向申請人加計收取逾期延遲金…此
    遲延利息以年利率百分之十五計收，違約金之計算以按月繳
    付，延滯第一個月當月計付違約金NT＄500，延滯第二個月當
    月計付違約金NT＄600，延滯第三個月當月計付違約金NT＄700
    ，最高以連續收取三期為限。」、第八條第一款則約定被告
    違反約定未繳款得視為全部到期，應即繳清所有款項。
五、經查：㈠原告主張之事實，業據原告提出系爭契約影本一件
    、購物分期付款約定書影本一件、還款明細影本一件、商品
    收取確認書(一)影本一件、催理紀錄一件、被告身分證件影
    本一件、錄音譯文一件及錄音光碟一片為證，且兩造間並不
    爭執於一百零九年九月三日確有錄音譯文所示之對保對話內
    容，原告主張足堪信為真實；㈡被告雖辯稱系爭契約及本票
    並非被告親自填寫或簽名，被告智商較低缺乏辨識能力，意
    思表示有瑕疵，被告並無購買美容商品云云，然而：⑴原告
    並非依票據法律關係為本件主張，本票是否被告親自簽名與
    本件無關，再就原告主張之契約法律關係而論，被告雖否認
    於系爭契約親自填寫或簽名，但被告於對保時表達同意系爭
    契約之內容，依前揭民法第一百五十三條第一項規定，系爭
    契約即已成立；⑵被告雖另提出心理衡鑑報告（參本院卷第
    六十九頁至第七十三頁），陳稱其智力屬於邊緣性智能不足
    之程度等情，然本院依職權調閱被告個人戶籍資料，記事欄
    並無被告受輔助宣告之記載（參本院卷第一六一頁至第一六
    二頁），被告自無從本於前揭民法第十五條之一第一項、第
    十五條之二第一項之規定主張其智商較低缺乏辨識能力，意
    思表示有瑕疵；⑶被告雖又辯稱實際上被告並無購買美容商
    品，對保當時美妍館魏經理卻提供對保的答案給被告接電話
    等情，然被告於對保對話中承認購買美容商品而貸款（參本
    院卷第一二四頁），所謂美妍館魏經理提供對保的答案給被
    告接電話，似指美妍館魏經理詐欺被告以不實答案回覆原告
    之對保，但此係被告片面主張，且即便美妍館魏經理有幫助
    被告回答對保問題（假設語氣），若因此被告以不實答案回
    覆原告之對保，亦不可歸責於原告，系爭契約既已成立，縱
    事後被告與美妍館間另有糾紛，亦不影響本件原告對被告所
    為之請求，並無依被告聲請傳喚訴外人美妍館經辦人之必要
    ；㈢基上，系爭契約既已成立，縱被告與美妍館間另有糾紛
    ，亦無從以此對抗原告，原告依系爭契約第六條、第八條規
    定請求被告給付分期買賣價金及違約金，自屬有據。
六、綜上所述，原告依系爭契約第六條、第八條規定，基於契約
    法律關係請求被告給付五萬元及如主文第一項所示之利息、
    違約金，為有理由，應予准許。
七、本件係小額程序所為被告敗訴之判決，依民事訴訟法第四百
    三十六條之二十規定，應依職權宣告假執行。並依同法第三
    百九十二條第二項規定，依職權宣告被告如供擔保，得免為
    假執行。
八、本件訴訟費用額，依後附計算書確定如主文所示金額。
九、本件事證已臻明確，兩造其餘攻擊防禦方法，於本判決結果
    不生影響，爰不一一論述，併此敘明。
十、據上論結，原告之訴為有理由，依民事訴訟法第七十八條，
    判決如主文。
中　　華　　民　　國　　110 　年　　11　　月　　4 　　日
　　　　　　　　　　          臺北簡易庭   
　　　　　　　　　　          法      官  文衍正
以上正本係照原本作成。
如對本判決不服，須於判決送達後二十日內向本庭（臺北市○○○
路○段○○○○○巷○號）提出上訴狀。（須按他造當事人之人數附繕
本）。如委任律師提起上訴者，應一併繳納上訴審裁判費。
中　　華　　民　　國　　110 　年　　11　　月　　4 　　日
  　　　　　　　　　　　　　　書  記  官  高秋芬
訴訟費用計算書：
項        目             金  額（新臺幣）        備  註
第一審裁判費　　           1,000元
合　　　　計　　     　    1,000元 

附錄：
一、民事訴訟法第四百三十六條之二十四第二項：
    對於小額程序之第一審裁判上訴或抗告，非以其違背法令為
    理由，不得為之。
二、民事訴訟法第四百三十六條之二十五：
    上訴狀內應記載上訴理由，表明下列各款事項：
    (一)原判決所違背之法令及其具體內容。
    (二)依訴訟資料可認為原判決有違背法令之具體事實。